---
title: "Data viz: obras de arte"
excerpt: |
  Visualização de dados: gráficos facetados
author:
  - name: Lucas Moraes.
    url: https://lucasmoraes.org
date: 01-12-2021
categories:
  - Data viz
  - facet_wrap()
  - Tidy tuesday
  - Leitura rápida
output:
  distill::distill_article:
    toc: true
    self_contained: false
---

<style>
body {
text-align: justify}
</style>

```{r setup, include=FALSE}
knitr::opts_chunk$set(echo = FALSE)
```

Post mostrando como criar um gráfico facetado, entre alguns recursos adicionais, a partir de dados do Tidy Tuesday da semana de 12-01-2012.

Como de praxe, o objetivo aqui é apenas fazer uso dos dados para criar uma visualização, explorando um pouco dos recursos do `ggplot2` e alguns pacotes acessórios.

O dataset atual consistem em informações acerca de aproximadamente 70.000 obras de arte. Mais sobre o dataset pode ser conferido no [repositório dos dados](https://github.com/rfordatascience/tidytuesday/blob/master/data/2021/2021-01-12/readme.md).

Aqui, vou mostrar o passo-a-passo de como cheguei no gráfico abaixo:


```{r}
library(tidyverse)
library(paletteer)

tuesdata <- tidytuesdayR::tt_load('2021-01-12')

artwork <- tuesdata$artwork

artists <- tuesdata$artists

slice_medium <- 
artwork %>% 
  count(medium) %>%
  arrange(desc(n)) %>%
  na.omit() %>% 
  slice(1:6) %>% 
  {.$medium}

artwork %>% filter(medium %in% slice_medium) %>% 
  select(medium, acquisitionYear) %>% na.omit() %>% 
  mutate(medium=case_when(medium=="Graphite on paper"~"Grafite em papel",
                          medium=="Watercolour on paper"~"Aquarela em papel",
                          medium=="Lithograph on paper"~"Litografia em papel",
                          medium=="Oil paint on canvas"~"Óleo sobre tela",
                          medium=="Etching on paper"~"Água-forte em papel",
                          medium=="Screenprint on paper"~"Impressão em papel")) %>% 
  ggplot(aes(x=acquisitionYear,fill=medium)) +
    geom_density() + facet_wrap(~medium, scales = 'free_y') +
    theme_bw() + theme(legend.position = "none") +
    scale_fill_paletteer_d("yarrr::appletv") +
    ylab("Densidade") + xlab("Ano de aquisição") +
    ggtitle("Distribuição dos anos de aquisição de acordo\ncom as técnicas mais frequentes na amostra")

```

# Extraindo os dados

Primeiro passo é baixar os dados no repositório do Tidy Tuesday. O dataset dessa semana consiste em duas tabelas, `artwork` e `artists`, mas aqui vou usar apenas uma, a tabela `artwork`:

```{r, echo=TRUE, message=FALSE}
# carregando os pacotes
library(tidyverse)
library(paletteer)
library(rmarkdown)

# baixando a tabela

tuesdata <- tidytuesdayR::tt_load('2021-01-12')
artwork <- tuesdata$artwork
```

Estou interessado em duas colunas dessa tabela: a coluna `medium`, que classifica as obras de arte de acordo com a técnica utilizada, e a coluna `acquisitionYear`, que consiste no ano em que a obra foi adquirida no acervo:

```{r, echo = TRUE}
paged_table(  
  artwork %>% select(medium,acquisitionYear)
)
```
Existe uma quantidade muito grande de técnicas incluídas na coluna, algumas com certa sobreposição, outras diferindo pouco, pela inclusão de poucas palavras. Não é viável criar um gráfico com todas elas e, sendo assim, vou selecionar as 6 mais frequentes na amostra. Vou armazenar elas em um vetor (`slice_medium`), que depois vou utilizar para filtrar os dados que preciso para o gráfico:

```{r, echo = TRUE}
( 
slice_medium <- 
  artwork %>% 
    count(medium) %>% # contar cada caso da coluna
    arrange(desc(n)) %>% # ordenar em ordem decrescente
    na.omit() %>%  # excluir entradas NA
    slice(1:6) %>% # selecionar 6 primeiras entradas
    {.$medium} # selecionar apenas os nomes das técnicas
)
```
Com base nesse vetor, posso selecionar apenas as linhas correspondentes à essas técnicas e fazer o gráfico. As entradas estão em inglês e sim, vou traduzi-las.

Primeira coisa que vou fazer então é isso: selecionar apenas as técnicas acima e passar elas para o bom português:

```{r,  eval = FALSE, echo = TRUE}
artwork %>% filter(medium %in% slice_medium) %>% # selecionando apenas as entradas contidas no vetor
  select(medium, acquisitionYear) %>% # selecionando apenas as colunas de interesse
  na.omit() %>% # omitindo entradas NA
  mutate(medium=case_when(medium=="Graphite on paper"~"Grafite em papel", # traduzindo cada técnica
                          medium=="Watercolour on paper"~"Aquarela em papel",
                          medium=="Lithograph on paper"~"Litografia em papel",
                          medium=="Oil paint on canvas"~"Óleo sobre tela",
                          medium=="Etching on paper"~"Água-forte em papel",
                          medium=="Screenprint on paper"~"Impressão em papel"))
```
Agora já posso começar a trabalhar no gráfico. Quero plotar a densidade dos valores de ano de aquisição, agrupando os dados por tipo de técnica e atribuindo uma cor para cada:

```{r, echo = TRUE}
artwork %>% filter(medium %in% slice_medium) %>%
  select(medium, acquisitionYear) %>% 
  na.omit() %>% # 
  mutate(medium=case_when(medium=="Graphite on paper"~"Grafite em papel", 
                          medium=="Watercolour on paper"~"Aquarela em papel",
                          medium=="Lithograph on paper"~"Litografia em papel",
                          medium=="Oil paint on canvas"~"Óleo sobre tela",
                          medium=="Etching on paper"~"Água-forte em papel",
                          medium=="Screenprint on paper"~"Impressão em papel")) %>% 
  
ggplot(aes(x=acquisitionYear,fill=medium)) + # definindo eixo x e cores diferentes para cada categoria
    geom_density() + # gráfico de densidade
    facet_wrap(~medium) # facetar por técnica
```

O gráfico fica feio pois por padrão, as escalas dos eixos são fixas. Nesse caso isso não é necessário, pois quero ver a distribuição dos valores em relação às técnicas e não aos dados gerais. Sendo assim, posso deixar a escala do eixo y livre:

```{r, echo = TRUE}
artwork %>% filter(medium %in% slice_medium) %>% 
  select(medium, acquisitionYear) %>% na.omit() %>% 
  mutate(medium=case_when(medium=="Graphite on paper"~"Grafite em papel",
                          medium=="Watercolour on paper"~"Aquarela em papel",
                          medium=="Lithograph on paper"~"Litografia em papel",
                          medium=="Oil paint on canvas"~"Óleo sobre tela",
                          medium=="Etching on paper"~"Água-forte em papel",
                          medium=="Screenprint on paper"~"Impressão em papel")) %>% 
  ggplot(aes(x=acquisitionYear,fill=medium)) +
    geom_density() + facet_wrap(~medium, 
                                scales = 'free_y') # argumento para deixa a escala y livre
```
Em seguida, vou alterar o tema e a paleta de cores. Para alterar as cores, estou usando a função `scale_fill_paletteer_d()`, que vai agir nas cores dos grupos determinados pelo argumento `fill` do argumento `aes` da função `ggplot`. Essa função vem no pacote `[paletteer](https://github.com/EmilHvitfeldt/paletteer)`, que compila muitas paletas de cores para gráficos, facilitando essa escolha. Algumas dessas paletas estão [listadas aqui](https://github.com/PMassicotte/paletteer_gallery)! Nesse caso usei a paleta `appletv` do conjunto `yarrr`. Também vou aproveitar para retirar a legenda desse gráfico, que é um tanto quanto redundante:


```{r, echo = TRUE}
artwork %>% filter(medium %in% slice_medium) %>% 
  select(medium, acquisitionYear) %>% na.omit() %>% 
  mutate(medium=case_when(medium=="Graphite on paper"~"Grafite em papel",
                          medium=="Watercolour on paper"~"Aquarela em papel",
                          medium=="Lithograph on paper"~"Litografia em papel",
                          medium=="Oil paint on canvas"~"Óleo sobre tela",
                          medium=="Etching on paper"~"Água-forte em papel",
                          medium=="Screenprint on paper"~"Impressão em papel")) %>% 
  ggplot(aes(x=acquisitionYear,fill=medium)) +
    geom_density() + 
    facet_wrap(~medium, scales = 'free_y') +
    theme_bw() + # alterando tema
    theme(legend.position = "none") + # eliminando a legenda
    scale_fill_paletteer_d("yarrr::appletv") # atribuindo paleta
```
Por último, vou ajeitar os textos dos eixos e o título:

```{r, echo = TRUE}
artwork %>% filter(medium %in% slice_medium) %>% 
  select(medium, acquisitionYear) %>% na.omit() %>% 
  mutate(medium=case_when(medium=="Graphite on paper"~"Grafite em papel",
                          medium=="Watercolour on paper"~"Aquarela em papel",
                          medium=="Lithograph on paper"~"Litografia em papel",
                          medium=="Oil paint on canvas"~"Óleo sobre tela",
                          medium=="Etching on paper"~"Água-forte em papel",
                          medium=="Screenprint on paper"~"Impressão em papel")) %>% 
  ggplot(aes(x=acquisitionYear,fill=medium)) +
    geom_density() + 
    facet_wrap(~medium, scales = 'free_y') +
    theme_bw() + 
    theme(legend.position = "none") + 
    scale_fill_paletteer_d("yarrr::appletv") +
    ylab("Densidade") + # Título do eixo y
    xlab("Ano de aquisição") + # Título do eixo x
    ggtitle("Distribuição dos anos de aquisição de acordo\ncom as técnicas mais frequentes na amostra") # Título do gráfico

```

E aí está!

A ideia aqui não é analisar os dados, mas algumas conclusões superficiais podem ser extraídas do gráfico, como por exemplo o fato de que as obras de grafite e aquarela em papel possuem datas de aquisição mais antigas ou que o contrário ocorre, no caso das obras de água forte  ou litografia em papel.














